【裁判字號】    97,台上,1732
【裁判日期】    970820
【裁判案由】    確認通行權存在
【裁判全文】
最高法院民事判決            九十七年度台上字第一七三二號
上  訴  人  寅 ○ ○
訴訟代理人  楊 永 吉律師
被  上訴人  甲 ○ ○
            丙○○○
            己 ○ ○
            庚 ○ ○
            壬 ○ ○
            乙 ○ ○
            辛 ○ ○
            丁 ○ ○
                      弄1號
            戊 ○ ○
            丑 ○ ○
            癸 ○ ○
                      之3
            子 ○ ○
上 列一 人
法定代理人  卯 ○ ○
上列當事人間請求確認通行權存在事件，上訴人對於中華民國九
十六年十一月七日台灣高等法院台中分院第二審判決（九十六年
度上字第四三號），提起上訴，本院判決如下：
    主  文
原判決廢棄，發回台灣高等法院台中分院。
    理  由
本件上訴人主張：伊所有坐落台中市○○區○○段一五九之四０
地號、一五九之九六地號土地（下合稱系爭甲地）與兩造共有之
同段一五九之三一地號土地相鄰。系爭甲地係無對外通路之袋地
，僅能由上開一五九之三一地號土地上如第一審判決附圖（下稱
附圖）所示Ｃ部分（寬三．七公尺）面積一六九平方公尺土地（
下稱系爭乙地）對外通行至公路，詎被上訴人甲○○竟於如附圖
所示cd連線上設置鐵門、ij連線上設置水泥牆，致伊無法通行等
情，爰依民法第七百八十七條規定，求為確認對系爭乙地有通行
權存在，被上訴人甲○○應將前述鐵門、水泥牆拆除，被上訴人
並應容忍伊在系爭乙地通行，不得設置地上物或為任何妨害伊通
行之行為之判決（上訴人超過上開請求部分，經第一審判決駁回
，未據聲明不服）。
被上訴人則以：系爭甲地得自相鄰之狄斯奈社區○○○道路直通
公路，上訴人應向該土地所有人主張通行權，且上訴人在一五九
之三九地號土地之應有部分僅六十萬分之二一四四三，其通行範
圍不應超過其應有部分，並應擇損害最少之處所及方法為之等語
，資為抗辯。
原審廢棄第一審所為上訴人勝訴之判決，改判駁回其訴，無非以
：上訴人所有系爭甲地北邊與狄斯奈社區相接，建設該社區之大
毅建設股份有限公司（下稱大毅公司）於民國九十三年六月間在
交界處築有一道圍牆阻隔，而在圍牆設置前，系爭甲地得自北邊
經由社區之一條寬約六公尺道路西行至社區內寬約十公尺道路，
或自西側西行經由兩造共有之一五九之三九地號土地內如附圖所
示Ａ部分（寬約一．二公尺）面積三三平方公尺土地，再經狄斯
奈社區內另條寬約六公尺道路，至北屯路二九八巷道路。大毅公
司曾指派挖土機司機為系爭甲地整地，所設置之圍牆留有門柱，
其間臨時以磚砌上圍堵，有照片可稽，參酌狄斯奈社區管理委員
會函，大毅公司為上訴人整地，係為配合共同興建住宅，嗣雖設
置圍牆阻隔，但恐上訴人主張通行，始預留圍牆大門，則倘拆除
圍牆臨時之磚塊圍堵，上訴人自狄斯奈社區○○○○○道路對外
通行易如反掌，自應選擇狄斯奈社區○○○○道路通行始為正辦
，或自附圖所示Ａ部分土地經由該社區○○○道路通行，亦為可
行。上訴人捨此不為，待大毅公司設置圍牆阻隔後，始向被上訴
人主張欲通行兩造共有之一五九之三一地號土地，難認為有理，
且一五九之三一地號土地為第二種住宅區用地，若其中寬約三．
七公尺土地供通行，將無法建築臨北屯路二九八巷店面，影響被
上訴人將來在一五九之三一地號土地興建四間房屋計劃，被上訴
人所受損害不貲，上訴人之請求，自與民法第七百八十七條第二
項：「有通行權人應於通行必要之範圍內，擇其周圍地損害最少
之處所及方法為之」之規定不合等詞，為其判斷之基礎。
惟上訴人一再否認曾與大毅公司共同規劃興建住宅之事實，經查
被上訴人提出系爭甲地於九十三年六月二十四日整地之照片（見
原審卷八八頁），當時狄斯奈社區內房屋已接近完工【依建物登
記簿謄本（見原審卷八三頁至八六頁）記載，房屋係於同年八月
二日完成】，該社區管理委員會九十六年九月五日函所稱「……
倘若是和當初建商間所有協議，在社區產權合法移轉至社區所有
人後已屬無效，若寅○○先生（指上訴人）有任何異議，請發函
至大毅建設公司請求說明。」等語（見原審卷二三一頁）係計對
上訴人所詢問被上訴人指摘上訴人當初與大毅公司一起規劃興建
住宅，因上訴人延宕，該社區○○○○道並築圍牆是否屬實之問
題（見原審卷二二九頁）為答覆，並無上訴人曾與大毅公司共同
規劃興建住宅及預留通道之表示，原審遽以上開照片及狄斯奈社
區管理委員會函，為不利上訴人之認定，已有認定事實與所憑證
據不符之違法。又被上訴人提出之建築平面圖（見原審卷二一八
頁、二一九頁）並無建築基地之標示，亦無包括上訴人在內之一
五九之三一地號土地全體共有人同意興建之證明資料，原審逕以
該平面圖認上訴人通行系爭乙地將造成被上訴人受重大損害，亦
嫌率斷。末按土地因與公路無適宜之聯絡，致不能為通常之使用
者，土地所有人得通行周圍地損害最少之處所及方法為之，民法
第七百八十七條定有明文，其是否與公路無適宜之聯絡致不能為
通常之使用，應依其現在使用之方法判斷之。查系爭乙地現為寬
約三．七公尺柏油道路，似為被上訴人所不爭執，該柏油道路平
日是否供相鄰之同段一五九之八五地號、一五九之七五地號、一
五九之八六地號、一五九之七六地號、一五九之八七地號、一五
九之七七地號土地（見原審卷一三七頁地籍圖謄本）通往公路使
用？倘係供上開土地通往公路使用，則供上訴人所有系爭甲地使
用，對被上訴人會造成如何之損害？攸關上訴人可否主張經由系
爭乙地通行至公路，事實未臻明確，本院無從為法律上判斷。上
訴論旨，指摘原判決不當，求予廢棄，非無理由。
據上論結，本件上訴為無理由。依民事訴訟法第四百七十七條第
一項、第四百七十八條第二項，判決如主文。
中    華    民    國  九十七  年    八    月   二十   日
                      最高法院民事第六庭
                          審判長法官  朱  建  男
                                法官  顏  南  全
                                法官  林  大  洋
                                法官  鄭  傑  夫
                                法官  蘇  清  恭
      本件正本證明與原本無異
                                      書  記  官
中    華    民    國  九十七  年    九    月    二    日
                                                    Ａ


司法院資訊處製作；財團法人民間司法改革基金會備份。
